【裁判字號】    99,交聲,706
【裁判日期】    990830
【裁判案由】    違反道路交通管理處罰條例聲明異議
【裁判全文】
臺灣桃園地方法院刑事交通事件裁定     99年度交聲字第706號
原處分機關  交通部公路總局新竹區監理所桃園監理站
異  議  人
即受處分人  甲○○
上列異議人即受處分人因違反道路交通管理處罰條例案件，不服
交通部公路總局新竹區監理所桃園監理站中華民國99年5 月11日
桃監裁罰字第裁52-DB0000000號違反道路交通管理事件裁決書所
為之處分（原舉發通知單案號：桃園縣政府警察局桃警局交字第
DB0000000號），聲明異議，本院裁定如下：
    主  文
原處分撤銷。
甲○○汽車駕駛人，駕駛汽車經測試檢定酒精濃度超過規定標準
，於壹年內不得考領普通小型車駕駛執照，並應接受道路交通安
全講習。
    理  由
一、聲明異議意旨略以：異議人即受處分人（下稱異議人）甲○
    ○於民國98年12月21日下午5 時14分許，因酒後駕駛車牌號
    碼G9-2160 號自用小客車，行經桃園縣大園鄉○○路339 號
    前，經警測得呼氣酒精濃度達每公升1.40毫克，業經臺灣桃
    園地方法院檢察署檢察官為緩起訴處分在案，而異議人已依
    緩起訴處分命令向國庫支付新台幣（下同）40,000元，原處
    分之罰鍰部分顯屬一事二罰。為此聲明異議，請予撤銷原處
    分等語。
二、原處分意旨略以：異議人甲○○於上開時、地，駕駛前述自
    用小客車，為桃園縣政府警察局大園分局大園派出所員警測
    得其呼氣所含酒精濃度達每公升1.40毫克，有酒後駕車之事
    實而當場舉發，並填製桃園縣政府警察局桃警局交字第DB00
    00000 號舉發違反道路交通管理事件通知單（下稱舉發通知
    單），限於99年1 月6 日前向原處分機關交通部公路總局新
    竹區監理所桃園監理站到案陳述意見或繳納罰鍰，嗣其未於
    應到案日期到案陳述，爰經原處分機關於99年5 月11日以桃
    監裁罰字第裁52-DB0000000號違反道路交通管理事件裁決書
    （下稱裁決書）認異議人違反道路交通管理處罰條例第35條
    第1 項第1 款、第24條第1 項第2 款（原裁決書漏引）之規
    定，並依道路交通管理事件統一裁罰基準表，裁處異議人罰
    鍰49,500元，並於1 年內不得考領汽車駕駛執照及施以道安
    講習。依刑事訴訟法第253 條之1 規定我國緩起訴處分並不
    需要得到法院同意，且緩起訴處分由於欠缺正式訴訟程序，
    喪失對犯罪構成要件詳細驗證之可能性，視緩起訴處分是實
    質刑事處罰，即有違憲法第8 條法官保留原則，亦違反刑事
    訴訟法中重要的控訴原則；緩起訴處分，可能對被告之自由
    或財產做出限制，惟非實質刑事處罰，僅為檢察官作成之行
    政處分至明。緩起訴之指示與負擔是與被告協商取得被告同
    意後，課予被告一定作為與不作為，檢察機關責付一定機關
    監督執行，即先有協商，然後有行政處分，再有執行命令；
    爰此，緩起訴處分在法理上不為刑事處罰，而無法適用行政
    罰法第26條第1 項之規定。是以本件異議人酒醉駕車違規之
    行為，並未據檢察官提起公訴，而經法院判決有罪，即尚未
    經以刑事法律處罰，原處分機關自得據以裁罰。
三、按汽車駕駛人，駕駛汽車經測試檢定酒精濃度超過規定標準
    者，處新臺幣1 萬5 千元以上6 萬元以下罰鍰，並當場移置
    保管該汽車及吊扣其駕駛執照1 年；又汽車駕駛人，有第35
    條第1 項規定之情形者，應接受道路交通安全講習，道路交
    通管理處罰條例第35條第1 項第1 款、第24條第1 項第2 款
    分別定有明文。復按汽車駕駛人飲用酒類或其他類似物後其
    吐氣所含酒精濃度超過每公升0.25毫克或血液中酒精濃度超
    過百分之0.05以上者，不得駕車，道路交通安全規則第114
    條第2 款亦有明訂。又汽車駕駛人違反本條例規定，應受吊
    扣駕駛執照處分，於汽車駕駛人係無駕駛執照駕車者，在所
    規定最長吊扣期間內，不得考領駕駛執照，道路交通管理處
    罰條例第67條第6 項亦定有明文。又按一行為同時觸犯刑事
    法律及違反行政法上義務規定者，依刑事法律處罰之，但其
    行為應處以其他種類行政罰或得沒入之物而未經法院宣告沒
    收者，亦得裁處之，此為行政罰法第26條第1 項所明定。是
    探究其立法目的，乃一行為同時觸犯刑事法律及違反行政法
    上義務規定時，由於刑罰與行政罰同屬對不法行為之制裁，
    而刑罰之懲罰作用較強，故依刑事法律處罰，即足資警惕時
    ，實無一事二罰再處行政罰之必要；且刑事法律處罰，由法
    院依法定程式為之，較符合正當法律程式，應予優先適用，
    在刑事訴追、審判程序尚未終局確定前，行政機關自不得逕
    予裁罰，但罰鍰以外之沒入或其他種類行政罰，因兼具維護
    公共秩序之作用，為達行政目的，行政機關仍得併予裁處。
    此所稱「其他種類行政罰」，係指違反行政法上之義務應受
    「裁罰性」之「不利處分」而言，依行政罰法第2 條規定，
    應包括行政上限制或禁止效力之吊扣證照、禁止考領駕照及
    強制施以道路交通安全講習等處分在內，合先敘明。
四、經查：
  (一)按刑事訴訟法第253條之1所指之緩起訴處分，係介於起訴與
    微罪職權不起訴間之緩衝設計，而在內容及要件上與依同法
    第252 條所為之不起訴處分均有所不同。又檢察官對被告為
    緩起訴處分時，依同法第253 條之2 第1 項規定對被告所為
    之指示及課予之負擔，雖非刑罰，但對被告迭有財產減少及
    自由受限之影響，性質上可謂刑事處分，且緩起訴制度雖以
    特別預防為優先考量，但在具體個案決定上，實亦達到一般
    預防的作用及報應理念，基於一行為不二罰原則，異議人既
    已就其行為受到刑事處分，自不應因同一行為再受到國家的
    處罰（臺灣高等法院暨所屬法院96年法律座談會刑事類提案
    第36號研討結論參照）。又行政罰法第26條第2 項明定：前
    項行為如經不起訴處分或為無罪、免訴、不受理、不付審理
    之裁判確定者，得依違反行政法上義務規定裁處之，此顯係
    針對第1 項「刑事法優先原則」所建立之一行為不二罰原則
    下的補充規定，蓋刑事程序中之「不起訴處分」、「無罪、
    免訴、不受理、不付審理之裁判」者，均屬對於被告不為刑
    事處罰之結果，此時因刑事處罰不存在，對該刑事不處罰之
    行為，依違反行政法上義務規定裁處，自不致有一行為二罰
    之情。換言之，所以得依行政罰法裁處，係因為於刑事程序
    中之該被告並未受到刑事處罰之效果，而觸犯刑事法律之犯
    罪行為，除得經檢察官之起訴，並由法院審理後，為有罪科
    刑、無罪、免訴、不受理、不付審理之裁判，或經檢察官為
    不起訴處分之外，尚有「緩起訴處分」；故所謂「緩起訴處
    分」是指雖然合乎起訴要件及門檻，惟檢察官基於便宜原則
    的考量，尤其是一般預防與特別預防之目的，課予被告一定
    的負擔或指示後，予以暫緩起訴之裁量處分，緩起訴就其效
    果而言，類似不起訴處分，但若被告並未遵守其負擔或指示
    者，或符合一定法定要件者，檢察官得撤銷該處分，其後該
    案件可能提起公訴而受刑事處罰，故須待緩起訴處分實質確
    定時，亦即緩起訴期間屆滿且未被撤銷者，被告才最終地確
    定免於受刑事訴追。是此際依行政罰法第26條第2 項之立法
    意旨，原處分機關對該行為始得為行政裁罰，亦即在緩起訴
    期間內，該緩起訴處分仍有被撤銷之可能，原處分機關若同
    時依法為行政裁決，將使受處分人有遭受行政處罰及刑事訴
    追之危險，顯與行政罰法第26條規定之立法意旨相違背。
  (二)本件異議人於98年12月21日下午5 時14分許，飲用酒類已達
    不能安全駕駛動力交通工具，猶駕駛車牌號碼G9-2160 號自
    用小客車，行經桃園縣大園鄉○○路339 號前，經警測得呼
    氣酒精濃度達每公升1.40毫克乙節，為異議人所不爭執，並
    有酒測單1 紙在卷可稽，足以認定；再者，異議人於上開時
    地駕駛前述自用小客車時，並未考領駕駛執照而屬無照駕駛
    之情形，亦有桃園監理站汽車駕駛人螢幕列印資料及證號查
    詢汽車駕駛人資料可考，此部分事實亦堪認定。又異議人因
    上開酒後駕車行為而涉犯刑法第185 條之3 之公共危險案件
    ，另經臺灣桃園地方法院檢察署檢察官以99年度偵字第1084
    號為緩起訴處分，諭知緩起訴期間2 年，並應向國庫支付40
    ,000元，及參加酒駕認知輔導教育課程1 場次，嗣該緩起訴
    處分於99年4 月7 日確定，緩起訴期間自99年4 月7 日起算
    ，至101 年4 月6 日期滿等情，亦有臺灣高等法院被告前案
    紀錄表、臺灣桃園地方法院檢察署檢察官執行緩起訴處分命
    令通知書、傳票命令、臺灣桃園地方法院檢察署沒金字第99
    000741號繳款收據影本等件附卷足憑，堪認屬實。準此，本
    件異議人之緩起訴處分期間迄於101 年4 月6 日始予屆滿，
    於此之前，刑事追訴程序尚未終局確定，則原處分機關遽於
    99年5 月11日裁處異議人罰鍰49,500元，顯與行政罰法第26
    條第1 項前段、第2 項之規定有違，自非妥適。至原處分機
    關所為之1 年內不得考領汽車駕駛執照及施以道安講習之行
    政處分，究其性質，均屬對於預防將來再犯危險兼具維護公
    共秩序作用之行政管制罰，而與行政罰鍰係屬對於過去違反
    行政法上義務之行為予以處罰之行政秩序罰，有所不同，且
    其立法目的亦與刑罰有別，從而，前揭行政罰法第26條所定
    之一事不二罰之原則，於此並無適用餘地，得據以處罰異議
    人1 年內不得考領汽車駕駛執照及施以道安講習。
  (三)基上，異議人雖有酒後駕車之情，然原處分機關未斟酌上情
    ，遽於其所涉刑事案件緩起訴處分期滿終局確定前，裁處罰
    鍰49,500元，顯悖於行政罰法一行為不二罰原則，容有未當
    ，無可維持；至禁考駕照及道安講習部分，因核屬不同種類
    行政罰，得併予處罰，附此敘明。
五、綜上所述，本件異議人固於上述時地，有違反酒後駕駛車輛
    ，經測試呼氣中酒精濃度超過規定標準之違規行為，然其同
    一行為併觸犯刑事法律，原處分機關亟不得逕予於該案緩起
    訴處分終局確定前再行裁罰異議人罰鍰49,500元。是以，異
    議人本件聲明異議為有理由，且因本件為一交通違規行為，
    罰鍰部分與禁止考照及道路安全講習處分無從區分，自應由
    本院將原處分撤銷，自為裁罰如主文第2 項所示，以期適法
    。
據上論斷，應依道路交通管理處罰條例第87條第2 項，道路交通
案件處理辦法第20條前段，裁定如主文。
中    華    民    國    99    年    8     月    30    日
                    交通法庭    法  官  呂美玲
以上正本證明與原本無異。
如不服本裁定，應於裁定送達後5 日內向本院提出抗告狀。
                                書記官  李玉華
中    華    民    國    99    年    8     月    31    日

司法院資訊處製作；財團法人民間司法改革基金會備份。
